臺灣高等法院花蓮分院刑事判決　　　 110年度原上易字第12號
上　訴　人　臺灣花蓮地方檢察署檢察官
被　　　告　邱文生




選任辯護人　陳品妤律師(法扶律師)　　　　　　
上列上訴人因被告詐欺案件，不服臺灣花蓮地方法院109年度原
易字第114號中華民國110年3月31日第一審判決（起訴案號：臺
灣花蓮地方檢察署108年度調偵字第196號），提起上訴，本院判
決如下：
    主  文
原判決撤銷。
邱文生共同犯詐欺取財罪，處有期徒刑陸月，如易科罰金，以新
臺幣壹仟元折算壹日。未扣案之犯罪所得新臺幣柒拾伍萬元沒收
，於全部或一部不能沒收或不宜執行沒收時，追徵其價額。
    犯罪事實
本院認定之犯罪事實與原審判決書之記載相同，茲引用之。
    理  由
壹、程序事項
一、刑事訴訟法第348條規定，業於民國110年6月16日修正公布
    ，並自同年月18日生效施行。修正前規定：「上訴得對於判
    決之一部為之；未聲明為一部者，視為全部上訴(第1項)。
    對於判決之一部上訴者，其有關係之部分，視為亦已上訴(
    第2項)。」修正後則規定：「「上訴得對於判決之一部為之
    (第1項)。對於判決之一部上訴者，其有關係之部分，視為
    亦已上訴。但有關係之部分為無罪、免訴或不受理者，不在
    此限(第2項)。上訴得明示僅就判決之刑、沒收或保安處分
    一部為之(第3項)。」又同日修正公布施行之刑事訴訟法施
    行法第7條之13規定：「中華民國110年5月31日修正通過之
    刑事訴訟法施行前，已繫屬於各級法院之案件，於施行後仍
    適用修正前刑事訴訟法第348條規定；已終結或已繫屬於各
    級法院而未終結之案件，於施行後提起再審或非常上訴者，
    亦同。」本件檢察官不服原判決，於110年4月26日提起上訴
    ，於同年月28日繫屬本院，依上開規定意旨，應適用修正前
    之刑事訴訟法第348條第1項規定。則檢察官雖僅聲明對原判
    決量處之刑度不服，提起上訴，然依修正前規定，論罪科刑
    在審判上具有不可分離之關係，應認已全部上訴(最高法院
    27年滬上字第76號刑事裁判要旨參照)。
二、對於本案之判決提起上訴者，其效力及於相關之沒收判決，
    刑事訴訟法第455條之27第1項前段定有明文。本件檢察官雖
    僅對本案判決提起上訴，然依前開規定，上訴效力及於本案
    沒收部分，本院自得併予審理。
貳、實體事項
一、認定被告犯罪所憑證據
(一)被告於原審及本院之自白。
(二)起訴書「證據並所犯法條」欄所列證據及本院110年11月4
    日審理期日筆錄所載證據(本院卷第181頁至第187頁)。
二、論罪科刑
(一)被告行為後，刑法第339條業於103年6月18日修正公布施行
    ，經比較新舊法，以修正前之規定對被告較為有利，依刑法
    第2條第1項前段，本案應適用被告行為時即修正前刑法第33
    9條第1項。
(二)核被告所為，係犯修正前刑法第339條第1項之詐欺取財罪。
    被告與許大晏(已歿)就本案詐欺犯行，有犯意聯絡及行為分
    擔，為共同正犯。被告以一詐騙行為，同時、地詐騙告訴人
    林玉枝、林金蘭(以下合稱告訴人，分別逕稱其名)，為想像
    競合犯，應依刑法第55條之規定，從一重處斷。
(三)爰以行為人之責任為基礎，審酌被告與許大晏利用其等為原
    住民族，被告復有○○鄉○○鄉代表、○○鄉公所村幹事之
    公務員資歷及曾任○○建築師事務所等事務經驗，易取信於
    人，竟挑選花蓮縣○○鄉原住民族部落，共同製作不實文宣
    ，以不實投資及獲利之方式，向同為原住民族之告訴人實行
    詐騙，致告訴人陷於錯誤，因而分別向地下錢莊借款籌資新
    臺幣(下同)100萬元、50萬元，欲藉此投資獲利，被告及許
    大晏因此詐得150萬元。被告與許大晏為有計畫性犯罪，主
    觀展現之法敵對意識、犯罪手段之惡劣性及所生損害均不容
    輕忽。被告與告訴人於偵查中達成調解，應允單獨承擔賠償
    損害之責任，固有調解書可參（臺灣花蓮地方檢察署《下稱
    花蓮地檢署》108年度調偵字第196號卷第5頁至第9頁)，惟
    迄今仍未賠付分文，告訴人所受損害依舊。參以被告供承：
    我於調解時無工作，沒有收入、財產，也沒有將來預期可得
    的財產或收入。我與告訴人調解，是因為許大晏教我這樣講
    ，希望息事寧人，趕快解決事情，不要再跑法院等語(本院
    卷第126頁至第127頁)，足認被告於調解時顯無賠償之意甚
    明，其偽與告訴人達成調解，饒是冀求訴訟上之利己考量，
    而非出於降低犯罪所生損害之真摯，難認其法敵對意識及犯
    罪損害程度俱已減降，無足作為有利被告之量刑審酌。併考
    量被告參與分工之情節、犯後終能坦承犯行，前科素行尚可
    ，有臺灣高等法院被告前案紀錄表可參。檢察官及告訴人之
    量刑意見(本院卷第129、191頁)。兼衡其自陳專科畢業之智
    識程度、已退休且目前無業、經濟狀況不佳、子女均成年、
    身體狀況(有高血壓等疾病)等語（原審卷第123頁，本院卷
    第89、130、155、157頁）等一切情狀，量處如主文所示之
    刑，並諭知易科罰金之折算標準，以示懲儆。至檢察官於本
    院雖具體求刑有期徒刑7月，惟被告已年屆7旬，步入殘年，
    再犯風險非高，無強要其接受監禁懲罰以遏止再犯之必要。
    且其疾病纏身，狀況不佳，入監適應能力較青壯年為弱，回
    歸更生亦屬不易。參以被告犯行雖甚值非難，然手段尚非極
    度惡劣，所生損害非達難以回復之程度。且從其經濟困窘情
    況來看（這1點檢察官也不爭執，本院卷第191頁），被告應
    係客觀上無法給付賠償金，致無法履行調解條件，是否故（
    惡）意拒不賠償，尚難率予認定。而且，決定量刑範圍之基
    準係建構在該犯罪行為本身，加害人賠償被害人損害，固確
    非不得作為量刑有利因子，相對於此，未賠償被害人損害者
    ，（較諸於已賠償損害者）於量刑上確有「相對」受不利益
    之可能性，但得否將加害人未致力於回復、賠償損害之單純
    不作為，即率評價作為量刑加重因子，尚難認為無疑。蓋對
    於加害者而言仍應負擔填補全部損害之責任，單純之不作為
    並不致使損害賠償範圍增加，因此，如單以被告沒有賠償為
    由（非犯罪行為本身，而係犯罪後的一般情狀因子），遽量
    處不得易科罰金的刑度，與行為責任主義是否相契合，亦難
    認無疑。經綜合上情，本於人性尊嚴之考量，認不宜宣告不
    得易科罰金之刑為妥適，併予敘明。
三、沒收
(一)被告行為後，刑法沒收之規定已於104年12月30日修正公布
    ，105年7月1日生效施行。修正後刑法第2條第2項規定，沒
    收適用裁判時之法律，故本案關於沒收部分逕適用修正後之
    規定，不生新舊法比較之問題，先予敘明。
(二)犯罪所得，屬於犯罪行為人者，沒收之。於全部或一部不能
    沒收或不宜執行沒收時，追徵其價額，刑法第38條之1第1項
    本文、第3項分別定有明文。又犯罪所得之沒收或追徵，在
    於剝奪犯罪行為人之實際犯罪所得，使其不能坐享犯罪之成
    果，以杜絕犯罪誘因，性質上屬類似不當得利之衡平措施。
    苟無犯罪所得，自不生利得剝奪之問題。2人以上共同犯罪
    ，關於犯罪所得之沒收或追徵，倘個別成員並無犯罪所得，
    且與其他成員對於所得亦無事實上之共同處分權時，即無「
    利得」可資剝奪，一概採取絕對連帶沒收或追徵，對未受利
    得之共同正犯顯失公平，故共犯所得之沒收或追徵，應就各
    人所分得者為之。又所謂各人「所分得」之數，係指各人「
    對犯罪所得有事實上之處分權限」而言。各共同正犯有無犯
    罪所得、所得多寡，事實審法院應視具體個案之實際情形，
    綜合卷證資料及調查結果，依自由證明程序釋明其合理之依
    據而為認定。倘共同正犯各成員內部間，對於不法利得分配
    明確時，應依各人實際分配所得宣告沒收；若共同正犯成員
    對不法所得並無處分權限，與其他成員亦無事實上之共同處
    分權限者，自不得諭知沒收。然若共同正犯對於犯罪所得享
    有共同處分權限時，僅因彼此間尚未分配或分配狀況未臻具
    體、明確，難以區別各人分受之數，參照民法第271條「數
    人負同一債務，而其給付可分者，除法律另有規定或契約另
    有訂定外，應各平均分擔之」，民事訴訟法第85條第1項前
    段「共同訴訟人，按其人數，平均分擔訴訟費用」等規定之
    法理，應平均分擔(最高法院110年度台上字第1355號、107
    年度台上字第2989號、110年度台上字第2918號刑事判決意
    旨參照)。
(三)被告辯稱：我沒有拿到詐騙款項，都是許大晏拿走的等語。
    經查：
  ⒈被告與許大晏係同時、地詐騙告訴人，告訴人將150萬元交
    給許大晏時，被告均在場等情，業據告訴人陳述在卷(本院
    卷第127頁)。
  ⒉許大晏供稱：詐騙款項是被告拿走，被告有簽具切結書給林
    玉枝等語(花蓮地檢署107年度偵字第2873號卷《下稱偵卷》
    第267頁至第269頁)。
  ⒊被告復自承：2份切結書是我簽給告訴人的等語(本院卷第12
    4頁至第125頁)，並有切結書2紙可參(花蓮地檢察署106年度
    他字卷第540號卷《下稱他卷》第107、115頁)。
  ⒋觀之上開2份切結書開頭分別記載：「茲向林玉枝小姐取得
    新台幣壹佰萬元整。…」、「茲向林金蘭小姐取得新台幣伍
    萬元整。…」。
  ⒌依上，足認被告與許大晏俱有共同處分詐騙所得150萬元之
    主觀意識及客觀事實。是上述未扣案之犯罪所得150萬元，
    應由被告與許大晏負共同沒收之責。本院衡酌被告與許大晏
    就本案詐欺犯行之參與程度尚屬相當，復因彼此互推卸責，
    難以明確區別其等對於不法利得之分配情形，因認本案應沒
    收之犯罪所得，應責由其等各分擔1/2。則被告於本案應沒
    收之未扣案犯罪所得為75萬元，並依刑法第38條之1第3項規
    定，諭知於全部或一部不能沒收或不宜執行沒收時，追徵其
    價額。
四、撤銷原判決之理由
(一)原審予以論科，固非無見，惟被告與告訴人達成調解時，實
    無賠償之意願，僅為息事寧人，前已說明，原審量刑將之列
    為有利被告之量刑因子，難認妥適。
(二)最高法院就共同正犯之犯罪所得曾採連帶沒收主義，惟此見
    解與罪刑法定主義、罪責原則均相齟齬，業經最高法院107
    年7月17日第5次刑事庭會議決議停止援用或不再供參考，故
    共同正犯犯罪所得之沒收、追繳或追徵，應就各人所分得者
    為之，始為適法。原審雖認被告與許大晏就犯罪所得應負共
    同沒收責任，惟於主文、理由欄均未記載對被告應諭知沒收
    之金額為何，容有其等應負共同連帶沒收責任之疑義，難認
    有當。
(三)從而，檢察官認原審量刑過輕，上訴請求撤銷，改為妥適之
    裁判，為有理由。檢察官上訴意旨雖未指摘沒收部分不當，
    惟依刑事訴訟法第455條之27規定，檢察官上訴效力已及於
    相關之沒收判決，此部分原判決既有前揭可議之處，本院自
    得併予撤銷。因此，本件檢察官上訴有理由，自應由本院撤
    銷原判決，改判如主文第2項所示。
據上論結，應依刑事訴訟法第369條第1項前段、第373條、第364
條、第299條第1項前段，判決如主文。
本案經檢察官蕭百麟提起公訴，檢察官江昂軒提起上訴，檢察官
施慶堂到庭執行職務。
中    華    民    國   110    年    11    月    18    日
                  刑事庭審判長法  官  林信旭
                              法  官  劉雪惠
                              法  官  廖曉萍
以上正本證明與原本無異。
本件不得上訴。
中    華    民    國   110    年    11    月    18    日
                              書記官  廖子絜
附錄本案論罪科刑法條全文：
修正前刑法第339條
意圖為自己或第三人不法之所有，以詐術使人將本人或第三人之
物交付者，處5年以下有期徒刑、拘役或科或併科1千元以下罰金
。
以前項方法得財產上不法之利益或使第三人得之者，亦同。
前二項之未遂犯罰之。